【裁判字號】    92,上更(一),86
【裁判日期】    920617
【裁判案由】    偽造貨幣
【裁判全文】
臺灣高等法院臺中分院刑事判決                  九十二年度上更(一)字第八六號
    上  訴  人
    即  被  告  乙○○
    指定辯護人  本院公設辯護人  甲○○
右上訴人因偽造貨幣案件，不服臺灣彰化地方法院九十一年度訴字第四二三號中華民
國九十一年五月二十八日第一審判決（起訴案號：臺灣彰化地方法院檢察署九十年度
偵字第六一七七號），提起上訴，經判決後，由最高法院發回更審，本院判決如左：
    主      文
上訴駁回。
    事      實
一、許永龍（所涉偽造貨幣案，經判處有期徒刑三年一月確定）與乙○○係夫妻，二
    人均明知乙○○於民國九十年九月七日上午八時許，在彰化縣員林鎮○○街八號
    十一樓之七其租處，自一名真實姓名、住所不詳，綽號「法子」之男子處收受之
    新版新臺幣（下同）千元鈔票一張（編號ＧＱ五四四六六七ＵＡ）係不詳姓名者
    所偽造之假鈔，許永龍與乙○○二人竟共同基於行使該張偽造通用紙幣之犯意聯
    絡，於當日下午四時十分許，由許永龍駕駛一部車牌號碼ＨＡ—七三四九號自用
    小客車，搭載乙○○至彰化縣溪州鄉○○村○○路二○七號丁○○之父所經營之
    雜貨店，推由乙○○搖下車窗持該張千元偽鈔向丁○○之妻購買大衛杜夫香煙二
    包共一百元，丁○○之妻不查而交付大衛杜夫香煙二包，並找九百元予乙○○後
    ，即將該張千元偽鈔交予丁○○，丁○○收受後發覺該千元鈔票有異，而要許永
    龍、乙○○夫妻說明時，許永龍、乙○○夫妻二人旋即駕車加速逃離現場，惟經
    丁○○抄下車號追逐，並同時報警處理，許永龍、乙○○夫妻二人始於同日下午
    四時二十五分許，在彰化縣溪州鄉○○路與莒光路口為警查獲，並扣得該張千元
    偽鈔（編號ＧＱ五四四六六七ＵＡ）。
二、案經彰化縣警察局北斗分局報請臺灣彰化地方法院檢察署檢察官偵查起訴。
    理      由
一、訊據上訴人即被告乙○○固不諱言有於前開時地，收受綽號「法子」之人所交付
    之上開千元偽鈔一張，嗣於同日下午與其夫許永龍至彰化縣溪州鄉○○路二○七
    號被害人丁○○所在之雜貨店購買大衛杜夫香煙二包，並找回九百元等事實，惟
    矢口否認有行使偽造通用紙幣之犯行，辯稱：原本伊和伊先生都有向「法子」購
    買海洛因，所以他才會到伊租屋處，當天他拿給伊一千元，是要我們去幫他購買
    香煙，「法子」告訴我們幫他買香煙，沒有說買幾包，伊也不知道他為何要請我
    們幫忙買香煙，只有告訴我們他有事要先去北部，等下午回來再向我們拿取，當
    「法子」拿給伊的時候，伊並沒有看，直接就放入伊褲袋裡，等到伊拿出要用的
    時候，就感覺怪怪的，因為防偽線並未反光，伊感覺伊先生大哥朋友應該不會交
    給伊偽鈔，所以就拿去買看看，當時伊交給丁○○的老婆，她就給伊二包香煙及
    找伊九百元，但伊並非搖下車窗去買的，伊是下車去購買的，購買後並不是要逃
    跑，是因為夏天天氣熱，車裡面放冷氣且音樂很大聲，所以沒有聽見他們（指丁
    ○○）叫伊云云。惟查：
    (一)被告乙○○與共同被告許永龍等二人，於前開時地所持以向被害人丁○○之妻
      購買香煙之上開編號ＧＱ五四四六六七ＵＡ新版千元鈔票經鑑定結果確係偽鈔
      ，有臺灣銀行員林分行九十一年四月八日銀員出字第○九一四九○一六七九一
      號函一份在卷可稽（見九十年度偵字第六一七七號偵查卷第三九頁），並有扣
      案之上開千元偽鈔一張（扣於中央銀行）及該鈔票正反面影本各一份附卷足按
      （見同上偵查卷第十二頁），足認被告與許永龍所持以行使之一千元紙鈔，確
      係偽造之通用紙幣無訛。
    (二)次查被告乙○○於警訊時供稱：偽鈔是一名陌生男子叫「法子」給我的，真實
      姓名我不知道，住那裡，祇知道住永靖鄉○○○○○道了等語；於偵查中供稱
      ：我只覺得那張偽鈔怪怪的，因它不會反光，但我不知是偽鈔，那是我哥的朋
      友拿給我，所以我也不會認真的辨真假」等語（見同上偵查卷第八頁、二四頁
      ）；於原審時供稱：這位叫「法子」的人拿給我這張偽鈔時，當時我是覺得這
      張鈔票很奇怪，可是因為他是我二哥的朋友，我相信他是不是拿假鈔給我的，
      而且這位叫「法子」的人因為要去臺北，所以叫我們去幫他買二包香煙等語（
      見原審卷第二七頁）；於本院前審時供稱：他（指法子）拿給我要我幫他買香
      煙，：：；「法子」拿給我時，我沒有覺得異樣，拿的時候，我不知道是偽鈔
      ，那是案發後我才知道那張怪怪的等語（見本院前審卷第五九、六十、六二頁
      ）；於本院訊問時供稱：當天「法子」拿給我一千元，是要我們去幫他購買香
      煙，「法子」告訴我們幫他買香煙，沒有說買幾包，我也不知道他為何要請我
      們幫忙買香煙，只有告訴我們他有事要去北部，等下午回來再向我們拿，我剛
      拿到的時候，不知道是假鈔，當「法子」拿給我的時候，我並沒有看，直接就
      放入我褲袋裡，我拿出來的時候，就感覺上怪怪的，因為反偽線沒有反光，我
      感覺我先生的大哥朋友應該不會交給我偽鈔，所以就拿去買看看等語（見本院
      卷第二四、二五頁）。共同被告許永龍於警訊時供稱：偽鈔是一名綽號「法子
      」的男子給我太太的等語；於偵查中供稱：偽鈔是我哥哥的朋友拿給我老婆（
      指被告）買香煙等語（見同上偵查卷第六頁、第二三頁反面）；於原審供稱：
      偽鈔是從一個叫「法子」的人拿來的，他是我二伯的朋友，他是在被查獲當天
      在彰化縣惠來街八號十一樓之七的住處給我們的，總共給我們一張一千元的偽
      鈔，：：：我不知道那是假鈔，而且那張假鈔是拿給我老婆等語（見原審卷第
      二六、二七、二九頁）；於本院前審時供稱：該張偽鈔是「法子」拿給我太太
      的，沒有代價，他叫我太太幫他買二包香煙等語（見本院前審卷第二八頁）。
      稽之被告與其夫許永龍，對於該張一千元之偽鈔，係何人所交付一節，均僅供
      稱係二哥之朋友綽號「法子」之人所交付予被告，託被告為其購買香煙等情，
      然究該「法子」之真實姓名、住所為何，迭自警、偵訊、原審暨本院審理時，
      均無法明確指出，以供本院查證，則苟如被告與其夫許永龍二人所辯，於收受
      該千元紙鈔時不知係偽鈔，必定會積極尋得該綽號「法子」之人以實其說，何
      以在共同被告許永龍及被告歷經起訴、判刑行使偽造通用紙幣之重罪，仍未供
      出「法子」究係何人，此顯與常理有違。且被告與共同被告許永龍對於「法子
      」之人所交付之一千元紙鈔，究係委託購買二包香煙或當時「法子」並沒有說
      買幾包香煙一節所供前後亦有不符。況香煙乃非常普通之商品，處處皆得購買
      ，被告竟自不詳姓名且不熟識之人處，收受與二包香煙之價格（二包一百元）
      顯不相當之金額（一千元），至到處都有之商店予以購買，所購香煙之種類或
      價格並未有較特殊或較便宜情事，且購買後還需另行交付該香煙及需找零予「
      法子」，被告與共同被告許永龍對於「法子」何以會交付該張千元偽鈔以購買
      香煙找零一節，復無法自圓其說。又被告於收受「法子」所交付之一千元偽鈔
      後（當日上午八時許），何以不立即在租處附近（彰化縣員林鎮○○街八號十
      一樓之七）之商店購買所稱「法子」要彼購買之香煙？而遲至當日下午四時十
      分許，被告等二人始一同開車至彰化縣溪州鄉○○路二○七號丁○○之父所經
      營之雜貨店購買？亦均與一般常情有違。參酌被告確於偵查中供稱：「我只覺
      得那張偽鈔怪怪的，因它不會反光」等語，惟於本院審理時卻供稱「法子」拿
      該一千元給伊時，伊沒有看，就直接放入褲袋云云，然一千元相對於二包香煙
      價格一百元來說，並非甚小之金額，「法子」既與被告及共同被告許永龍並不
      熟識，何以會交付一千元予被告購買到處皆有之香煙，且被告竟謂其當時沒有
      看那一千元即予放入褲袋云云，亦均與一般常理不符，並不足取。
    (三)再查被告與共同被告許永龍於警訊時均坦認警方在許永龍所駕之自小客車上所
      查扣現金是五千七百元及大衛杜夫十二包等情（見同上偵查卷第六頁、第八頁
      ），而被告於原審指定辯護人所提出之辯護書中，雖以被告辯稱：「：：：由
      於被告本身吸用之大衛杜夫香煙已用罄，被告不好意思拆卸先前所買整條完整
      之大衛杜夫香煙，乃持『法子』所交付之鈔票購買：：：」云云，惟被告於本
      院訊問時供稱：「（你當時車上有幾包香煙？）有十包白色的「大衛杜夫」香
      煙，另外還有我們剛剛所買的香煙二包，這些香煙都是零散的不是整條包裝，
      十包是我去向我先生的朋友購買的，當時該十包價格是四百二十元，比較便宜
      ，且是供自己吸用的。（這十包香煙何時購買的？）是和「法子」見面後，當
      天下午三點半以後，我是在彰化縣北斗鎮我先生朋友所開的檳榔攤購買的，當
      時是用我車上的零鈔購買的，我原本是要持「法子」那張一千元購買，但那位
      朋友說他沒有辦法找零，才拿車上的零鈔購買。（為何沒有幫法子購買的香煙
      一起買？）當時車上還有香煙，所以沒有買。（為何車上已有十包的香煙，為
      何還要另外再購買二包香煙？）是因為「法子」叫我去買香煙，沒有說買多少
      ，因為買了那條香煙，我身上已沒有零鈔可以找給「法子」，所以才又另外買
      二包換成零錢。（當天你們被查獲的時候，身上被查獲多少錢？）從我先生身
      上找到五千七百元，並沒有查到千元鈔，都是五百元、一百元的紙鈔，而且包
      含在警局還給被害人的九百元。（被扣案的五千七百元從何而來？）是在購買
      香煙之前就有了，是我先生向他的哥哥借的，而且是在購買十包、二包香煙之
      前就有的。（你購買香煙的四百二十元從何而來？）是原本放在身上的零鈔」
      等語（見本院卷第二六至二八頁）；共同被告許永龍於本院前審時供稱：我們
      是到北斗買了一條香煙，四百二十元，在北斗買時，我太太先墊付給他零鈔等
      語（見本院前審卷第二八頁）。然警方於被告及許永龍二人之上開自小客車上
      所查扣之十二包大衛杜夫香煙均係一包一包散裝，並無一條十包之紙盒包裝，
      且煙盒底部所打之編號亦有「五一二Ｌ三二」、「六一二Ｌ三二」、「七一二
      Ｌ三二」、「八一二Ｌ三一」之不同，顯非同一條香煙，此有扣案之大衛杜夫
      香煙十包足稽，亦為被告於本院審理時所不否認，足見被告乙○○於原審辯稱
      不好意思拆卸整條完整之大衛杜夫香煙，乃持「法子」所交付之鈔票購買云云
      ，即與本院審理時所供不符，亦與現有物證不符，並不足取。況被告既坦認在
      向丁○○購買二包香煙之前不久（同日下午三點半左右），已向許永龍之朋友
      處購買十包散裝之大衛杜夫牌香煙，且該購買之價格為四百二十元（一包四十
      二元）等情，何以又於同日半個多小時之後，再於另處向不認識之丁○○購買
      反價格較貴之同牌香煙（一包五十元），為何未同時購買？且據被告所供，購
      買十包之香煙使用零鈔，何以購買二包之香煙卻使用千元紙鈔？再被告與共同
      被告許永龍被查獲當時身上被查扣之現款乃多達五千七百元，且均為五百元或
      一百元之紙鈔，並無一千元之紙鈔，為被告坦認在卷，何以被告購買二包大衛
      杜夫香煙一百元時，不以被告及許永龍身上之五百元或一百元紙鈔購買，反以
      一千元紙鈔購買，亦甚有疑慮，被告雖辯以伊當時不知道許永龍身上有錢，是
      案發後許永龍才告訴伊云云，然被告與許永龍乃夫妻關係甚為親密，許永龍應
      無隱瞞其身上持有錢款之必要，且購買香煙當時，係由共同被告許永龍駕車，
      許永龍對於被告欲購買二包香煙一節亦知之甚明才會停車購買，何以該二包香
      煙需特別另持「法子」所交付之一千元偽鈔購買，亦顯有疑問，難認被告所辯
      為真。
    (四)再參以證人丁○○於本院前審時到庭結證稱：「被告二人是在九十年九月七日
      下午四點十分才到我店裡買香煙的，當天被告乙○○是搖下車窗買的，沒有下
      車。是被告乙○○拿假鈔買，我給她二包香煙並找她九百元，當時我跟我太太
      看店，香煙是我太太拿過去的，錢是我太太交給我看，我看之後發現怪怪的，
      轉頭要詢問被告他們，當時被告的車窗開著，結果他們就加速逃跑，當時被告
      應該知道我要質問他們假鈔的事，我轉頭要詢問時，他們很快就開走了，我與
      （被告他們）車子的距離約一、二公尺而已，我看得出來該鈔票係假鈔，一般
      人仔細看也看得出來」等語（見本院前審卷第三九頁至第四一頁），苟被告等
      二人不知該張千元鈔票係偽鈔，何以於見被害人丁○○轉頭要質問該張千元鈔
      票之事時，不接受該被害人質問，反加速逃逸？足見被告二人之心虛，被告雖
      辯以當時不是要逃跑，是因為夏天天氣熱，車裡面放冷氣且音樂聲很大，所以
      才沒有聽到被害人叫伊云云，然證人丁○○已證述當時被告車窗係開著的，且
      與被告車子的距離約一、二公尺而已，足見被告所辯顯不足採信。至被告所辯
      伊當時並非搖下車窗去購買香煙，而係下車去購買云云，然其此部分辯解，顯
      與上揭證人丁○○明確結證被告是搖下車窗購買，沒有下車之證言不符，茲以
      該證人與被告並不認識，且無怨隙，又其於本案損失之二包香煙及九百元均業
      經領回，乃無就事實特予虛構之理，故被告所辯顯與事實不符，亦不足取。
    (五)綜上所述，足證被告所辯係收受前揭千元紙鈔後，方知該紙鈔怪怪的云云及共
      同被告許永龍所辯，均係飾卸之詞，不足採信。本件被告等二人自不熟識之「
      法子」處取得該張千元紙鈔，未持該張紙鈔至其二人租屋處附近消費購買到處
      皆有之香煙，反驅車遠離住處，至不認識人所經營之商店，以人未下車，搖下
      車窗，趁人反應不及，又隨時可以駕車離開之方式購買小額商品，藉以找零換
      取真鈔，顯然被告二人於收受該張千元紙鈔時，應已知悉係屬偽鈔無訛，始會
      以此迂迴方式持以行使，此外復有贓物認領保管單一紙附卷可按（見同上偵查
      卷第十一頁），是被告之事證明確，犯行洵堪認定，應予依法論科。
二、查中央政府自播遷來臺後，事實上無從發行通用全國之貨幣，乃暫以臺灣銀行發
    行之「新臺幣」流通全省，故就刑法之觀點而言，其性質上原屬地方性幣券（司
    法院大法官會議釋字第六十三號解釋意旨參照）。然中央銀行自五十年七月一日
    在臺復業後，即依行政院五十年六月三十日臺五十財字第三九七九號令訂定之「
    中央銀行在臺灣地區委託臺灣銀行發行新臺幣辦法」，委託臺灣銀行代理全國貨
    幣發行之業務，此後，臺灣銀行發行之「新臺幣」，自中央銀行委託代理發行之
    日起，如有偽造變造等行為者，亦應依妨害國幣懲治條例論科（司法院大法官會
    議釋字第九十九號解釋意旨參照），亦即視同國幣。嗣行政院於八十九年一月二
    十六日訂定發布「中央銀行發行新臺幣辦法」，自八十九年七月一日起，中華民
    國之貨幣即為「新臺幣」（中央銀行法第十三條第一項、中央銀行發行新臺幣辦
    法第一、二、六條），不得偽造、變造、故意毀損，亦不得仿造或販賣、公開陳
    列其仿造品；其硬幣並不得意圖營利予以銷毀，違者，依妨害國幣及其他有關規
    定處罰（中央銀行發行新臺幣辦法第五條第一項）。惟行使偽造新臺幣之行為，
    於特別法即妨害國幣懲治條例中並無處罰明文，自應回歸適用刑法第十二章偽造
    貨幣罪章之相關規定。而所謂貨幣，原指凡本於貨幣發行權，由政府機關發行，
    強制流通於全國之錢幣，其製作之材質，不論為金、銀、銅、鋅、鎳等之金屬貨
    幣，或紙質貨幣，均包括在內；惟因刑法於貨幣外，並以紙幣為其行為之客體，
    故解釋上，刑法上所指之貨幣，當僅指紙質貨幣以外之金屬貨幣，即俗稱之硬幣
    （最高法院六十三年台上字第二一九四號判例意旨參照）；至所謂通用紙幣，則
    係指政府發行有強制通行力之紙質幣券而言（最高法院十九年上字第一二五一號
    判例意旨參照）。本件被告乙○○與共同被告許永龍二人，於收受時即明知綽號
    「法子」之人所交付之上開新版千元通用紙幣一張係偽造，竟仍持該張偽鈔行使
    購物，以找零之方式換取真鈔，核被告所為，係犯刑法第一百九十六條第一項之
    行使偽造之通用紙幣既遂罪。又被告行使偽造之通用紙幣，以換取真鈔，其本質
    即含有詐欺之性質，故不另論以刑法第三百三十九條第一項之詐欺取財罪。至被
    告與共同被告許永龍二人間就前揭犯行具有犯意聯絡及行為分擔，均為共同正犯
    。原審調查後適用刑法第二十八條、第一百九十六條第一項、第二百條，罰金罰
    鍰提高標準條例第一條前段，並審酌被告年輕力壯，不思以正途賺取報酬，竟持
    偽造紙幣行使藉以圖謀不法利得，造成市面上偽鈔充斥，足以妨害金融秩序，暨
    被告之品行、犯罪之動機、目的、手段及犯罪後之態度等一切情狀，量處被告有
    期徒刑三年一月，並說明扣案之上開千元偽鈔一張（編號ＧＱ五四四六六七ＵＡ
    ），係屬偽造之通用紙幣，應依刑法第二百條規定宣告沒收，認事用法核無違誤
    ，量刑亦屬妥適。被告上訴意旨仍執前詞否認犯罪，並指摘原審量刑過重云云，
    並無理由，應予駁回。
據上論斷，應依刑事訴訟法第三百六十八條，判決如主文。
本案經檢察官丙○○到庭執行職務。
中      華      民      國      九十二   年       六      月    十七    日
                                    臺灣高等法院臺中分院刑事第六庭
                                          審判長法  官  李  文  雄
                                                法  官  邱  顯  祥
                                                法  官  陳  秀  
右正本證明與原本無異。
如不服本判決應於收受送達後十日內向本院提出上訴書狀，其未敘述上訴之理由者並
得於提起上訴後十日內向本院補提理由書（均須按他造當事人之人數附繕本）。
                                                書記官  黃  禎  祥
中      華      民      國      九十二   年       六      月    十八    日
附錄本案論罪科刑法條全文：
刑法第一百九十六條
行使偽造、變造之通用貨幣、紙幣、銀行券或意圖供行使之用而收集或交付於人者，
處三年以上十年以下有期徒刑，得併科五千元以下罰金。
收受後方知為偽造、變造之通用貨幣、紙幣、銀行券，而仍行使或意圖供行使之用而
交付於人者，處五百元以下罰金。
第一項之未遂犯罰之。
                                                                        Ｉ


司法院資訊處製作；財團法人民間司法改革基金會備份。
